【裁判字號】    98,抗,346
【裁判日期】    980730
【裁判案由】    假處分
【裁判全文】
臺灣高等法院臺中分院民事裁定  98年度抗字第346號
抗  告  人  丙○○
                        號
相  對  人  甲○○
            乙○○
共同代理人  黃文崇律師
上列抗告人因與相對人甲○○等2人間假處分事件，對於中華民
國98年6月15日臺灣苗栗地方法院98年度裁全更字第1號所為裁定
提起抗告，本院裁定如下：
    主   文
原裁定廢棄。
抗告人以新台幣壹拾貳萬壹仟元為相對人供擔保後，相對人應將
其所有坐落苗栗縣三義鄉○○○段段六三八之二一地號土地，面
積肆佰肆拾伍平方公尺之土地，容忍抗告人通行，並將坐落於土
地上，如附圖所示ＡＢ間柵欄拆除，且相對人不得變更土地現狀
或設置障礙物，為妨礙抗告人通行之行為。
抗告費用由相對人負擔。
    理  由
一、原裁定意旨略以：抗告人與相對人乙○○於92年間簽訂之買
    賣契約書中「其他約定事項」，其對相對人甲○○所有之三
    義鄉○○○段638－2l地號土地有通行權等語。惟相對人甲
    ○○並非上開買賣契約之締約當事人，抗告人對相對人甲○
    ○即無基於買賣契約之請求權存在，亦即抗告人與相對人甲
    ○○間並無爭執之法律關係存在。再者，抗告人除經過同段
    638－21地號土地之通路（即北側道路）外，尚可利用同段
    638－9、638－31、638－7及638－32地號土地（即南側道路
    ）通往130縣道，前開道路雖較彎曲、較陡，無路燈，原則
    上車輛仍可通行，故抗告人縱未通行系爭638-2l地號土地以
    至公路，亦有上開南側道路可通往公路，尚難認抗告人未通
    行638－21地號土地，有何發生重大之損害或急迫之危險或
    有其他相類之情形而有定暫時狀態假處分之必要，故抗告人
    之聲請無從准許等語。
二、抗告意旨略以：
  (一)本件抗告人除依「袋地通行權」請求通行系爭北側道路外，
    另主張依「買賣契約之約定」之法律關係，而對系爭638－2
    1地號土地具有通行權；即抗告人當初向相對人乙○○購買
    用以興建民宿之638－7等4筆土地時，雙方曾於買賣契約書
    末頁「其他約定事項」中，特別約定賣方應提供現有道路供
    抗告人通行以至公路（契約書詳原證七）；故依兩造所訂契
    約之約定，抗告人對系爭638－21地號土地應有通行權存在
    。惟原裁定就此，僅謂另一相對人甲○○並非買賣契約之當
    事人，故抗告人與甲○○間無爭執之法律關係存在云云; 然
    對於相對人即買賣契約當事人乙○○曾於契約中約定應供抗
    告人通行道路岩戶分，原裁定則隻字未提，致抗告人所為「
    依買賣契約之約定對系爭638－2l地號土地具有通行權之主
    張」，未見原裁定為准駁之認定，原裁定實有未當。
  (二)相對人乙○○明知北側道路為附近住戶通行至130號公路所
    必要之通路，且該道路係由鄉公所撥款維修，確屬供公眾通
    行之重要道路；然乙○○竟於系爭638－21地號土地上設置
    柵欄，並以大型垃圾置於柵欄兩側，完全阻擋他人通行，以
    致山上眾多住戶，只好無奈將汽車停放於路邊大排長龍，無
    法順利進出；此恐係因相對人對抗告人及抗告人所經營之福
    軒養生館心存怨隙，相對人除刻意封路以損害抗告人之權益
    外，乙○○更曾於員警在場之情況下，持刀恐嚇福軒養生館
    之員工，日前業經台灣苗栗地方法院檢察署檢察官，以該署
    97年度偵字第3196號簡易判決處刑書，聲請對相對人乙○○
    為有罪判決。故由上情可見，相對人惡意於系爭638－21地
    號土地上設置柵欄，實有權利濫用情形。
  (三)抗告人因重殘而無法出外工作，其家中生活開支全賴與配偶
    共同經營民宿，勉強維持；惟現因相對人擅於系爭道路上設
    置柵欄阻止他人通行，致民宿無法正常營業，抗告人因無所
    營收，家中已瀕斷炊之虞; 又抗告人之子女尚就學中，亦因
    相對人之施設柵欄封路行為，致無法順利上學，影響甚劇；
    是故本件實有進行假處分，以維持系爭此側道路得以通行之
    必要。惟原裁定未予詳加審認，逕以抗告人尚得通行另一南
    側道路為由，而駁回本件假處分之聲請，其認事用法實有未
    當。
三、按於爭執之法律關係，為防止發生重大之損害或避免急迫之
    危險或有其他相類之情形而有必要時，得聲請為定暫時狀態
    之處分。民事訴訟法第538條第1項定有明文。是故有定暫時
    狀態之必要者，係指因避免重大或顯著之損害，或防範急迫
    之強暴等情事，有就爭執之法律關係定暫時狀態之必要者而
    言（最高法院20年抗字第366號判例、91年度台抗字第294號
    判決意旨參照）。經查：原裁定所指之「南側道路」，全線
    約有40％區段○○○○路四級設計規範要求，客觀上不適合
    通行，業據抗告人於原審提出土木技師陳漢武所製作之鑑定
    報告，其鑑定結果認為：「．．．（南側道路）起點處與13
    0線呈約30度斜交，路寬約2.8m，130線往三義市區方向車輛
    不易進入．．．坡度陡急．．．平面曲線半徑僅5m，且縱坡
    達20％以上，小型車迴彎困難．．．泥土路面過雨易泥濘，
    且未有道路排水設施，雨季行車不易．．．平面曲線半徑僅
    2m，小型車無法迴彎，．．．全線約有40％區段○○○○路
    四級設計規範要求．．．另外因道路寬度僅2.4-2.8m，依規
    範要求間距15 0m應設置1處寬2.5m，長20m之避車道，此點
    亦不符合規範要求」等語: 其結論並認為：「（1）此側道
    路線形符合農路四級設計規範要求，路況良好，建議車輛採
    此聯外道路通行。（2）南側道路全線計有約40％區段○○
    ○○路四級設計規範要求，且未有適當之道路水土保持設施
    ，行車安全有嚴重疑慮，建議限制車輛通行．．．」等語（
    。況抗告人丙○○為重度殘障人士，其於96年間曾因出血性
    腦中風而住院治療，目前癱瘓在床，生活無法自理，抗告人
    更因痛風症狀，而有就醫之必因本件相對人擅自施設柵欄封
    路，致重殘之抗告人於就醫時困難重重，多有不便等情；查
    抗告人既原先通行現由遭相對人設置柵欄系爭北側道路，相
    對人改變現狀，使抗告人無法通行，則自有假處分之必要，
    禁止相對人變更現狀，至於南側道路得否通行或抗告人就系
    爭北側道路有無袋地通行權乃實體問題，自有民事訴訟法第
    538條定暫時狀態之必要，原法院未予詳查，遽為駁回抗告
    人之聲請，要屬有誤。抗告意旨指摘原裁定不當，求予廢棄
    更為裁定，為有理由。
四、再者，法院定擔保金額而為准假處分之裁定者，該項擔保係
    備供債務人因假處分所受損害之賠償，民事訴訟法第533條
    準用第526條第2項、第531條定有明文，其數額應依標的物
    受假處分後，債務人不能利用或處分該標的物所受之損害額
    ，或因供擔保所受之損害額定之，非以標的物之價值為准假
    處分依據（最高法院63年台抗字第142號判例意旨參照）。
    此假處分規定，於定暫時狀態之處分準用之，同法第538條
    之4亦有明定。本件准抗告人聲請定暫時狀態之處分，其應
    供擔保之金額，揆諸前開說明，即應依抗告人因定暫時狀態
    處分所受之損害額定之。查，係爭土地97年8月之公告現值
    為新台幣（下同）120,150元（270455＝120,150），而抗
    告人係聲請供其為一般之通行，並無其他特別用途，且在供
    相對人通行前，系爭土地並無其他利用情形等情，認原法院
    先前酌定相對人所應供之擔保金額121,000元，堪稱合理適
    當。
五、據上論結，本件抗告為有理由，爰裁定如主文。
中    華    民    國    98    年    7    月    30    日
                民事第五庭   審判長法  官  林陳松
                                   法  官  古金男
                                   法  官  鄭金龍
以上正本係照原本作成。
不得再抗告。
                                   書記官  姚錫鈞
中    華    民    國    98    年    7     月    31    日
                                                      Ｖ


司法院資訊處製作；財團法人民間司法改革基金會備份。
